【裁判字號】    98,消債更,419
【裁判日期】    980323
【裁判案由】    聲請更生程序
【裁判全文】
臺灣高雄地方法院民事裁定           98年度消債更字第419號
聲  請  人  甲○○
代  理  人  曾慶雲律師
上列當事人聲請消費者債務清理事件，本院裁定如下：
    主  文
聲請人甲○○自民國九十八年三月二十三日下午五時起開始更生
程序。
命司法事務官進行本件更生程序。
    理  由
一、聲請意旨略以：聲請人前積欠如附表所示債權人消費借貸、
    信用卡、現金卡契約等無擔保債務共新台幣（下同）99,260
    2元，因無法清償債務，而於民國96年2月間，依金融主管機
    關協調成立之中華民國銀行公會會員辦理消費金融案件無擔
    保債務協商機制，與如附表所示之最大債權銀行達成分期還
    款協議，約定自96年2月起，以分80期，年利率9.88％，每
    月償還16,988元之方式，償還前開債務。惟因聲請人於協商
    當時之月薪約有30,000元，但於97年初任職之公司以業務不
    佳為理由要求聲請人休無薪假，影響聲請人之收入遂辭去職
    務，至97年8月間，聲請人為減少負債而將房屋賣出並補足
    差額清償完房貸債務後，雖於97年9月間找到現在之工作，
    但因景氣不佳，月薪約只有18,000元，致無力再為履行協商
    協議始為毀諾。因聲請人履行上開分期還款協議顯有重大困
    難，且係因不可歸責於聲請人之事由所致，爰依消費者債務
    清理條例之規定聲請更生等語。
二、按，「債務人不能清償債務或有不能清償之虞者，得依本條
    例所定更生程序，清理其債務」；「債務人無擔保或無優先
    權之債務總額未逾新台幣1,200 萬元者，於法院裁定開始清
    算程序或宣告破產前，得向法院聲請更生。」；「債務人與
    金融機構協商成立者，不得聲請更生或清算。但因不可歸責
    於己之事由，致履行顯有重大困難者，不在此限。」、「本
    條例施行前，債務人依金融主管機關協調成立之中華民國銀
    行公會會員，辦理消費金融案件無擔保債務協商機制與金融
    機構成立之協商，準用前項之規定。」，消費者債務清理條
    例第3 條、第42條第1 項、第151 條第5 項、第6 項分別定
    有明文。又「法院開始更生程序之裁定，應載明其年、月、
    日、時，並即時發生效力。」；「法院裁定開始更生或清算
    程序後，得命司法事務官進行更生或清算程序，必要時得選
    任律師、會計師或其他適當之自然人或法人一人為監督人或
    管理人。」，消費者債務清理條例第45條第1 項、第16條第
    1 項亦有明文。
三、查，聲請人主張其積欠如附表所示之銀行上開債務，因無法
    清償債務，於96年2 月間，依中華民國銀行公會會員辦理消
    費金融案件無擔保債務協商機制，與如附表所示之全體債權
    人達成每月應償還16,988元予各債權人之協議，業據聲請人
    提出財團法人金融聯合徵信中心當事人查詢個人資料（信用
    報告）回覆書、協議書、無擔保債務還款計劃、債務協商繳
    款明細等影本在卷可參（卷第25-36頁以下），足認屬實。
    故本件所應審酌者為聲請人於協商後是否有不可歸責於己之
    事由，致履行顯有重大困難之情形。
四、次按，所謂「不可歸責於己之事由」，係指客觀上聲請人之
    支出增多，或收入、收益減少，非其成立協商時所能預期之
    情形，例如僱佣之公司倒閉、被裁員、因病無法工作等非自
    願性失業致無收入；減薪、降級、調職致收入減少；結婚、
    生子或家屬患病等致支出增加；物價工資上漲而成本增加、
    業積減少、不景氣生意慘淡等致收益減少等之情形屬之。經
    查：
（一）聲請人主張其協商當時每月之薪資約為30,000元，但於97
      年初任職之公司以業務不佳為理由要求聲請人休無薪假，
      影響聲請人之收入遂辭去職務，至97年8月間，聲請人為
      減少負債而將房屋賣出並補足差額清償完房貸債務後，雖
      於97年9月間找到現在之工作，但因景氣不佳，月薪約只
      有18,000元等事實，業據其提出其於華泰服飾行及點睛品
      數位影像婚紗有限公司在職證明書在卷可稽（卷第41-42
      頁），確有其所主張之收入減少情形。就聲請人本人之必
      要生活支出部份，聲請人並未提出全部憑證以資證明，無
      從審酌是否均屬必要之費用，此部份因消費者債務清理條
      例之立法目的，係為使不幸陷入經濟困境之人得以清理債
      務、重建生活，並在清理過程中能保有符合人性尊嚴之最
      低基本生活，而非維持債務人過去慣常之寬逸生活，是於
      評估債務人是否有不能清償或履行原協商方案是否顯有重
      大困難時，並非由聲請人任意主張其基本生活費用之數額
      ，否則將造成揮霍無度以致清償能力降低，反而易使更生
      程序無從進行，因此本院認應以內政部所公告之98年度高
      雄市低收入戶最低生活費用每人每月為11,309元計算始為
      合理。
（二）又聲請人名下僅有聯華電子股票投資1筆，價值只有19,85
      0元（卷第21頁），有聲請人之財產歸屬資料清單在卷可
      稽。則以聲請人每月之實際收入只為18,000元，於扣除每
      月之必要生活費用11,309元後，顯已不足以支應每月之協
      商款16,988元。本院斟酌聲請人確有其所主張之收入減少
      情形，且已依上開分期還款協議，清償19期分期款予債權
      人，是聲請人並非毫無履行分期款即任意毀約，而聲請人
      在工作收入扣除基本需求之費用後，仍不足以支付每月分
      期款之情形下，衡情自無法苛求聲請人放棄每月基本生活
      需求，在其無法獲得溫飽之狀況下，將每月工作收入先用
      以還債，故本件聲請人無法依協議繼續償還，係因客觀收
      入不足所致，應認確係因不可歸責於聲請人之事由，致履
      行有重大困難，且其並確已有不能清償之情形。
五、綜上所述，聲請人履行上開分期還款協議顯有重大困難，且
    顯然有不能清償債務之情事；又上開事由係因聲請人於協商
    成立後，薪水收入減少等不可歸責於聲請人之事由所致，業
    見前述，是聲請人之上開主張，堪足採信。另本件聲請人無
    法清償如附表所示之無擔保債務未逾1,200 萬元，且無消費
    者債務清理條例第46條各款所定應駁回更生聲請之事由存在
    ，故聲請人聲請本件更生，即無不合，應予准許，並依上開
    規定命司法事務官進行本件更生程序，爰裁定如主文所示。
六、依消費者債務清理條例第11條第1項、第45條第1項、第16
    條第1項，裁定如主文。
中    華    民    國    98    年    3     月    23    日
              民事第四庭    法      官  郭文通
上為正本係照原本作成。
本件不得抗告。
本裁定已於民國98年3月23日下午5時公告。
中    華    民    國    98    年    3     月    23    日
                            書  記  官  卓榮杰
附表：無擔保債權人清冊
┌──┬────────────┬────────┐
│編號│債權人                  │金額（新臺幣）  │
├──┼────────────┼────────┤
│一  │台北富邦銀行            │43,710元        │
├──┼────────────┼────────┤
│二  │花旗銀行                │46,681元        │
├──┼────────────┼────────┤
│三  │上海匯豐銀行            │39,155元        │
├──┼────────────┼────────┤
│四  │聯邦銀行                │303,304元       │
├──┼────────────┼────────┤
│五  │大眾銀行                │67,794元        │
├──┼────────────┼────────┤
│六  │中國信託商業銀行        │158,501元       │
├──┼────────────┼────────┤
│七  │慶豐銀行                │76,558元        │
├──┼────────────┼────────┤
│八  │友邦國際信用卡公司      │95,414元        │
├──┴────────────┼────────┤
│合               計           │830,997元       │
└───────────────┴────────┘


司法院資訊處製作；財團法人民間司法改革基金會備份。
